【裁判字號】    90,台上,7369
【裁判日期】    901206
【裁判案由】    偽造文書
【裁判全文】
最高法院刑事判決                                九十年度台上字第七三六九號
    上  訴  人  甲○○
                乙○○
    共      同
    選任辯護人  薛西全律師
                利美利律師
右上訴人等因偽造文書案件，不服台灣高等法院高雄分院中華民國八十八年九月三十
日第二審判決（八十八年度上訴字第九一八號，起訴案號：台灣屏東地方法院檢察署
八十六年度偵字第三三四七號），提起上訴，本院判決如左：
    主  文
原判決撤銷，發回台灣高等法院高雄分院。
    理  由
本件原判決引用第一審判決認定上訴人甲○○與告訴人吳勇男及吳清愛、吳義龍、吳
健恩、吳丙妹、吳卻妹均係吳春榮之繼承人，其等於民國七十九年六月十六日，在代
書即上訴人乙○○處，就吳春榮所遺留之遺產，約定除吳丙妹、吳卻妹均拋棄繼承，
及溪底田公有河川公有地（無所有權狀）由吳清愛繼承外，其餘作成四支籤，由其餘
四兄弟抽籤，抽籤結果由吳義龍、吳健恩分別抽中一、二號籤，共同繼承其等祖厝北
方之水田；甲○○抽中三號籤，繼承其等俗稱之高丘田、大丘田（即坐落屏東縣滿州
鄉○○段一二八、一二九、一二九之一、一三○、一三○之一、一三○之三、一三○
之四、一三○之五、一三一、一三二、一三二之一、一三二之二、一三三地號土地，
應有部分均六分之一）及另一河川公有地（無所有權狀）；告訴人抽中四號籤，繼承
祖厝地（即屏東縣滿州鄉○○段一四四之七地號土地，應有部分六分之一）、旱地（
即同前段一四四之六地號土地，應有部分六分之一）、後壁山公有地（無所有權狀）
，並於當日即由乙○○依前開抽籤結果書立協議書，詎上訴人二人竟基於犯意之聯絡
，於七十九年十月三十一日以前某日，在屏東縣某處將協議書中三號籤之土地變更為
祖厝地、高丘田、大丘田，由甲○○繼承，四號籤之土地變更為後壁山公有土地，由
告訴人繼承，且未將該協議書交由甲○○以外之繼承人收執，遲至八十六年四月間，
甲○○始將變造後之協議書交與告訴人及其他兄弟，足生損害於告訴人等情。因而維
持第一審論處上訴人二人共同行使變造私文書，足以生損害於他人罪刑之判決，駁回
上訴人二人在第二審之上訴，固非無見。
惟查：(一)、有罪判決書之事實一欄，為判斷其適用法令當否之準據，法院應將依職權
認定與論罪科刑有關之事實，翔實記載，然後於理由內逐一說明其憑以認定之證據，
並使事實認定與理由說明，互相適合，方為合法。倘事實認定與理由說明，不相一致
，或事實與理由欄內之記載，前後齟齬，按諸刑事訴訟法第三百七十九條第十四款後
段規定，均屬判決理由矛盾之當然違背法令。又行使偽造私文書罪，必須行為人提出
偽造之文書，而本於該文書之內容有所主張，始足當之。原判決引用第一審判決事實
欄之記載泛稱：甲○○於八十六年四月間，將變造後之協議書交與告訴人及其他兄弟
，足以生損害於告訴人等情（第一審判決第一頁背面第十三至十四行），並未就上訴
人二人如何共同行使偽造私文書，及其等係如何本於文書之內容有所主張，為具體之
認定，已難資為判斷其適用法律當否之依據；且判決理由復未論敘其認定上訴人二人
行使偽造私文書所憑之證據及理由，其查證未盡且理由欠備，遽行判決，尚有未合。
(二)、審理事實之法院對於被告有利及不利暨論罪科刑有關之證據，應一律注意，詳為
調查，綜合全案證據資料，本於經驗法則以定其取捨，並將取捨證據及得心證之理由
於判決內詳為說明。如有應調查之證據未予調查，率行判決，其判決當然為違背法令
。(1)、刑法上所謂偽造私文書，係指無該文書之制作權而冒用他人名義，所制作內容
不實之文書而言；而所謂變造私文書則指無文書改作權之人，就已存在之真正文書，
於不變更原有文書之本質，擅自更改或變更文書之內容，但未達於完全更新該文書之
意義之謂。原判決認定上訴人二人有共同變造前開協議書之犯行，係依憑有該協議書
影本附卷可稽（原判決第三頁第四行），為其主要論據之一。然卷附前開協議書影本
（偵查卷第四頁）是否即係原已存在之真正協議書？苟係屬原已存在之真正協議書，
其上是否有擅自更改或變更原內容之痕跡？苟其上並無擅自更改或變更原內容之情形
，上訴人二人究如何變造該協議書？上情與本件犯罪事實如何，及應如何為法律上之
評價攸關，自應詳予調查釐清明確記載。原判決對上情並未詳予調查釐清明確記載，
致事實如何仍欠明瞭，遽認上訴人二人所為係屬變造私文書，尚嫌速斷。(2)、原審認
定上訴人二人有前揭犯行，係依憑吳健恩、吳義龍之證言內容，為其主要論據之一。
然上訴人二人否認有何公訴人所指之犯行，並一再辯稱：甲○○與告訴人及吳清愛、
吳義龍、吳健恩等人，係先於吳清愛處達成如何分配吳春榮遺產之協議，方至乙○○
處依協議內容作成四支籤及抽籤，吳健恩、吳義龍之證言並非實在等語，並提出吳清
愛相關之談話錄音帶及譯本為證（第一審卷第二十九頁背面至第三十五頁、第七十八
頁，原審卷第二十五頁背面、第五十二頁）。而吳健恩、吳義龍或於偵查中證稱：「
（你們父親過世後，你們是否有協議？）有，協議後在代書（即乙○○）那裏做了四
支籤，我們先由大哥（即吳清愛）選，……其餘土地做了四籤去抽，……」等語（偵
查卷第十六頁背面）。吳健恩或又於第一審證稱：「（當初分財產時，你們如何談分
割協議？）我們是到代書那兒協議，……」（第一審卷第二二九頁背面至第二三○頁
）；或另於原審證稱：「（是協議好再去代書處？或是去代書那裏才協議的？）是協
議好，再去代書處做籤，大家抽的，然後由代書寫的」（原審卷第三十五頁背面）。
吳義龍或又於第一審證稱：「（當初於何處協議？）代書處（即乙○○處）」（第一
審卷第二三二頁）。吳健恩、吳義龍先後所為證言內容是否有不盡相符之處？苟其等
所為證言內容有不盡相符之處，上訴人二人上開否認辯解前開各情，何以不能為有利
於上訴人二人之認定？原審對上情未詳予調查釐清，復未敘明上訴人上開辯解何以不
足採信之理由，遽行判決，難昭折服。上訴意旨指摘原判決不當，尚非全無理由，應
認有撤銷發回更審之原因。
據上論結，應依刑事訴訟法第三百九十七條、第四百零一條，判決如主文。
中      華      民      國     九十     年     十二     月      六      日
                              最高法院刑事第四庭
                                  審判長法官  董  明  霈
                                        法官  丁  錦  清
                                        法官  林  茂  雄
                                        法官  王  居  財
                                        法官  張  祺  祥
      右正本證明與原本無異
                                              書  記  官
中      華      民      國     九十     年     十二     月     十三     日


司法院資訊處製作；財團法人民間司法改革基金會備份。
